最高法院刑事判決　　　　　　　　　　　　　　　八十七年度台上字第一六一一號
　　上　訴　人　丁○○　男
　　選任辯護人　余健生律師
　　上　訴　人　乙○○　男
　　　　　　　　　　　　二十八.
　　選任辯護人　郭惠吉律師
　　　　　　　　廖婉君律師
　　上　訴　人　甲○○　男
　　選任辯護人　林天財律師
　　上　訴　人　丙○○　女
右上訴人等因違反水土保持法案件，不服台灣高等法院中華民國八十五年十二月四日
第二審判決（八十五年度上訴字第一四二二號，起訴案號：台灣桃園地方法院檢察署
八十四年度偵字第四五六二號），提起上訴，本院判決如左：
    主  文
原判決關於乙○○、丁○○、甲○○、丙○○部分撤銷，發回台灣高等法院。
    理  由
本件原判決維持第一審論處上訴人乙○○、丁○○、丙○○、甲○○共同在公有及私
人山坡地內，從事處理廢棄物之經營，致生水土流失罪刑之判決，駁回上訴人等在第
二審之上訴，固非無見。
惟查(一)原判決事實欄僅記載上訴人丁○○與吳文雄明知應先擬具水土保持計畫，送請
各該目的事業主管機關會同主管機關核定並監督實施，竟無視該規定，未先擬具水土
保持計畫，即與上訴人丙○○、乙○○、甲○○合作並訂立契約，彼此基於共同之犯
意聯絡，未經同意，共同擅自在原判決附圖所示Ｃ橘色部分之土地經營棄土場。對上
訴人等究於何時開始經營，並未明白認定，其事實之記載，尚欠明確。(二)水土保持法
係於民國八十三年五月二十七日始經總統令制定公布，該法所稱之山坡地，依第三條
第三款規定，係指國有林事業區、試驗用林地、保安林地，及經省（市）主管機關參
照自然形勢、行政區域或保育、利用之需要，就合於(1)標高在一百公尺以上。(2)標高
未滿一百公尺，而其平均坡度在百分之五以上之一者劃定範圍，報請行政院核定公告
之公、私有土地。原判決論上訴人等以水土保持法第三十二條第一項之罪，理由雖以
系爭土地早經台灣省政府於六十九年二月六日以府農山字第一二○一六六號公告屬台
灣省山坡地範圍地段，有桃園縣政府八十四年五月十六日八四府農保字第七九八一八
號函（見偵查卷第一○九頁）、台灣省山坡地範圍地段明細表影本（見偵查卷第二九
頁）附卷可稽。然經核閱上開桃園縣政府函，僅謂該違規使用地號之土地，均屬山坡
地保育利用條例第三條所稱之山坡地，並未謂係屬水土保持法第三條第三款所稱之山
坡地。究竟系爭土地有無依上開水土保持法規定，報請行政院核定公告為山坡地，仍
有調查審認必要。(三)水土保持法第三十二條第一項規定「在公有或私人山坡地或國、
公有林區或他人私有林區內未經同意擅自墾殖、占用或從事第八條第一項第二款至第
五款之開發、經營或使用，致生水土流失或毀損水土保持之處理與維護措施者，處六
月以上五年以下有期徒刑，得併科新台幣六十萬元以下罰金」，其中未經同意擅自墾
殖、占用部分，係對無使用權人所設處罰規定。至從事第八條第一項第二款至第五款
之開發、經營或使用，致生水土流失或毀損水土保持之處理與維護設施，則係對有使
用權人所設處罰規定。原判決事實欄記載上訴人等與吳文雄共同未經同意，擅自經營
棄土場之範圍，包括案外人鄭國雄所有坐落桃園縣龜山鄉○路○段三○○號土地及同
段未登錄之國有地。既認定上訴人等對該項三○○號土地及未登錄國有地無使用權，
自無從擬具水土保持計畫，送請主管機關核定，則該部分能否論以水土保持法第三十
二條第一項之在公有及私人山坡地，從事處理廢棄物之經營，致生水土流失罪，饒有
研究餘地。(四)原判決事實欄記載上訴人等所經營之棄土場面積甚廣，堆置之廢棄物數
量亦大。每遇大雨，造成水土流失，雨水挾雜土石往山谷滑落，危及山谷下之住家。
係認定上訴人等行為，已發生具體之危險。然理由內記載上訴人等經營棄土場供不
特定人傾倒廢棄物，該傾倒之廢土遇大雨、颱風，勢將沿山谷而下，土石流失，危及
山坡下住家及農作物，僅說明有發生危險之可能。其事實之認定與理由，顯不相適合
，難謂無理由矛盾之違法。以上或為上訴意旨所指摘，或為本院得依職權調查之事項
，應認有發回更審之原因。至原判決不另諭知無罪部分，基於審判不可分原則，應併
發回。
據上論結，應依刑事訴訟法第三百九十七條、第四百零一條，判決如主文。
中      華      民      國    八十七    年      五      月      七      日
                              最高法院刑事第九庭
                                  審判長法官  謝  家  鶴
                                        法官  羅  一  宇
                                        法官  花  滿  堂
                                        法官  陳  世  淙
                                        法官  曾  有  田
      右正本證明與原本無異
                                              書  記  官
中      華      民      國    八十七    年      五      月     十二     日
